---
title: "Distribucion gaussiana (a.k.a. normal)"
author:
-  Juan Carlos Martínez-Ovando
-  jc-mo@tec.mx
date: "Febrero-Junio 2020"
output:
  html_document:
    toc: true
    toc_float: true
    toc_depth: 2
    number_sections: yes
    self_contained: yes
    theme: cerulean
    highlight: textmate
fig_align: "center"
fig_width: 18
---

# Objetivos  {.tabset .tabset-fade .tabset-pills}

* En esta sesion, aprenderemos algunas definiciones y propiedades de la distribucion normal/gaussiana multidimensional.

* Entenderemos que esta distribucion nos permitira describir nuestra incertidumbre respecto al comportamiento de un conjunto de retornos de activos financieros, asi como describir su posible interaccion.

* Entenderemos que la distribucion gaussiana se ubica en el centro de la contruccion de portafolios de inversion de Markowitz, para el problema de decision que estamos estudiando.

* Aprenderemos como realizar calculos en `R` para esta distribucion.


#Usos

* La distribucion gaussiana *brinda* la posisilidad de estudiar **covariabilidad**, **simetria estocastica** y **simultaneidad** en fenomenos multidimensionales.

* Provee un **marco parcimonioso** de modelacion.

* Brinda una **plataforma de extension** de modelos sofisticados.

#Limitaciones


* Solamente se atiende a los **primeros dos momentos** de la variabilidad entre dimensiones multiples.

# Caso Univariado


Iniciamos con la distribucion gaussiana unidimensional, acompanada por una funcion de densidad de probabilidad,

$$
f(x|\mu,\lambda)
= 
(2\pi)^{-1/2} \lambda^{1/2} \exp\left\{-(\lambda/2) (x-\mu)^2\right\},
$$
con soporte en $\mathcal{X}=\mathbb{R}$. 

* $\mu$ es parametro de localizacion.

* $\lambda$ es parametro de dispersion (**precision**, en este caso).

* El espacio parametral para ($\mu$,$\lambda$) es 
$$
\mathbb{R} \times \mathbb{R}_{+}.
$$

# Caso Multivariado


El caso multivariado es una extension del univariado para $\boldsymbol{x}=(x_1,\ldots,x_p)$, pero que toma en cuenta las **interacciones** entre las $(x_i)_{i=1}^{p}$. Esta tiene una funcion de densidad conjunta dada por,

$$
f(\boldsymbol{x}|\boldsymbol{\mu},\boldsymbol{\Lambda})
= 
(2\pi)^{-p/2} \det(\boldsymbol{\Lambda})^{1/2} 
\exp\left\{-\frac{1}{2} (\boldsymbol{x}-\boldsymbol{\mu})'\boldsymbol{\Lambda}(\boldsymbol{x}-\boldsymbol{\mu})\right\},
$$
con soporte en $\mathbb{R}^{p}$ para $\boldsymbol{x}$. 

* Espacio parametral para $\boldsymbol{\mu}$ es $\mathbb{R}^p$

* Espacio parametral para $\boldsymbol{\Lambda}$ es $\mathcal{M}_p$ --espacio de todas las matrices de dimension $p \times p$ positivo definidas y simetricas--. 

* Numero de **parametros independientes** en $\boldsymbol{\mu}$ es igual a $p$, mientras que el numero de parametros independientes en $\boldsymbol{\Lambda}$ es igual a $p(p+1)/2$.

Propiedad P1
--- 

Si $\boldsymbol{X} \sim N(\boldsymbol{x}|\boldsymbol{\mu},\boldsymbol{\Lambda})$ entonces, 

**P1.** Cualquier combinacion lineal de $\boldsymbol{X}$ es gaussiana multivariada, i.e. para todo $A$ matriz de dimension $q\times p$ y $c$ vector de dimension $q \times 1$, tales que
$$
\boldsymbol{\mu}_y = A\boldsymbol{\mu} + c,
$$
y
$$
\boldsymbol{\Lambda}_y = A\boldsymbol{\Lambda}A',
$$

se sigue que 
$$
\boldsymbol{Y}\sim N(\boldsymbol{y}|\boldsymbol{\mu}_y,\boldsymbol{\Lambda}_y),
$$
con soporte para $\boldsymbol{y}$ dado por $\mathbb{R}^{q}$.


**Comentarios**

* Esta propiedad es util ya que muchos problemas (contraste de hipotesis, agregacion, construccion de portafolios, proyecciones, etc.) pueden expresarse como una **transformacion afin (trasnformacion lineal anterior)**.

Propiedad P2
---

Si $\boldsymbol{X} \sim N(\boldsymbol{x}|\boldsymbol{\mu},\boldsymbol{\Lambda})$ entonces, 

**P2.** Cualquier sub-conjunto de $\boldsymbol{X}$, formado por subselecciones este vector, tiene una distribucion gaussiana multivariada asociada, i.e. si 
$$
\boldsymbol{X}_{s}=(X_{s(1)},\ldots,X_{s(q)}),
$$
es un subconjunto de $\boldsymbol{X}$, con $q\leq p$, para un subconjunto de indices $$
(s(1),\ldots,s(q))$$
de
$$(1,\ldots,p).
$$


Se sigue que
$$
\boldsymbol{X}_{s} 
\sim
N(\boldsymbol{x}_{s}|\boldsymbol{\mu}_{s} ,\boldsymbol{\Lambda}_{s}),
$$
donde 
$$
\boldsymbol{\mu}_s=(\mu_{s(1)},\ldots,\mu_{s(q)}),
$$
y
$$
\boldsymbol{\Lambda}_s=\left(\lambda_{s(i)s(j)}\right)_{i,j=1}^{q}.
$$

**Comentarios**

* Esta propiedad permite relaizar estudios conjuntos o marginales reducidos a partir del mismo procedimiento, mediante la implementacion del proceso de marginalizacion involucrado.

Propiedad P3
---

Si $\boldsymbol{X} \sim N(\boldsymbol{x}|\boldsymbol{\mu},\boldsymbol{\Lambda})$ entonces, 

**P3.** Si un subconjunto de $\boldsymbol{X}$  no esta correlacionado, entonces las variables de ese conjunto son *estocasticamente independientes*, i.e. si 
$$
(X_i,X_j),
$$ son dos dimensiones de $\boldsymbol{X}$ (con $i,j<p$), tales que $$
\lambda_{i,j}=0,
$$
se sigue que 
$$
X_i \text{ y }X_j,
$$ 
son independientes estocasticamente con,
$$
f(x_i,x_j|\mu_i,\mu_j,\lambda_{ii},\lambda_{jj},\lambda_{ij}) = N(x_i|\mu_i,\lambda_{ii})\times N(x_j|\mu_j,\lambda_{jj}).
$$


**Comentarios**

* A partir de esta propiedad podemos **estudiar relaciones de dependencia lineal** entre dimensiones de un conjunto de datos o problemas multidimensionales.

* Consideremos que las dependencias lineales se refieren *simultaneidad* mas no a *causalidad*.

Propiedad P4
---

Si $\boldsymbol{X} \sim N(\boldsymbol{x}|\boldsymbol{\mu},\boldsymbol{\Lambda})$ entonces, 

**P4.** Si un $A$ y $B$ son dos matrices de dimension ($q\times p$) tales que 
$$
A\boldsymbol{\Sigma}B' = \boldsymbol{0},
$$
de dimension $q\times q$, entonces


Se sigue que las variables,
$$
\boldsymbol{Y}_A = A\boldsymbol{X} \ \text{ y } \
\boldsymbol{Y}_B = B\boldsymbol{X},
$$
son **estocasticamente independientes**.

**Comentarios**

* A partir de esta propiedad, podemos entender que las estructuras de simultaneaidad entre variables pueden modificarse a traves de operaciones algebraicas teoricas.

* Esta propiedad es crucial, porque podemos **modificar patrones subyacentes de dependencia/simetria estocastica** aplicando transformaciones lineales.

Propiedad P5
---

**P5.** (Distribuciones condicionales). Si 
$$
\boldsymbol{X}=(\boldsymbol{X}_1,\boldsymbol{X}_2),
$$
donde ambos componentes son de dimension $p_1$ y $p_2$ respectivamente, (lo anterior se conoce como una particion de dos componentes de $\boldsymbol{X}$), con $p=p_1+p_2$, se sigue:

* Los parametros del modelo tambien estan particionados de la siguiente forma, 
$$
\boldsymbol{\mu} = (\boldsymbol{\mu}_1,\boldsymbol{\mu}_2),
$$

$$
\boldsymbol{\Lambda} = 
\left(
\begin{array}{cc}
\boldsymbol{\Lambda}_{11} & \boldsymbol{\Lambda}_{12} \\
\boldsymbol{\Lambda}_{21} & \boldsymbol{\Lambda}_{22}
\end{array}
\right).
$$


* La *distribucion marginal* de $\boldsymbol{X}_i$ (para $i=1,2$) es
$$
\boldsymbol{X}_i \sim N(\boldsymbol{x}_i|\boldsymbol{\mu}_i,\boldsymbol{\Lambda}_i).
$$

Propiedad P6
---

Si $\boldsymbol{X}$ es particionado en $\boldsymbol{X}_1$ y $\boldsymbol{X}_2$, se sigue:

**P6.** La distribucion condicional de $\boldsymbol{X}_2$ dado $\boldsymbol{X}_1=\boldsymbol{x}_1$ es gaussiana multivariada, con 
$$
\boldsymbol{X}_2|\boldsymbol{X}_1=\boldsymbol{x}_1
\sim
N\left(\boldsymbol{x}_2|\boldsymbol{\mu}_{2|1},\boldsymbol{\Lambda}_{2|1}\right),
$$
donde 
$$
\boldsymbol{\mu}_{2|1} = \boldsymbol{\mu}_2 + \boldsymbol{\Lambda}_{21}\boldsymbol{\Lambda}_{11}^{-1}(\boldsymbol{x}_1-\boldsymbol{\mu}_1),
$$
y
$$
\boldsymbol{\Lambda}_{2|1} = \boldsymbol{\Lambda}_{22} - \boldsymbol{\Lambda}_{21}\boldsymbol{\Lambda}_{11}^{-1}\boldsymbol{\Lambda}_{12}.
$$
 

**Comentarios**
 
* Esta propiedad es de **simetria estocastica**, en el sentido que la distribucion condicional de $\boldsymbol{X}_1|\boldsymbol{X}_2=\boldsymbol{x}_2$ es analoga.

* Esta propiedad es fundamental para entender el modelo de regresion multiple.

Descomposicion I
---

**Estructura espectral.-** Una matrix $P$ de dimension $p\times p$ es **ortogonal** si 
$$
P P' = P' P=I.
$$

**P7.** Una matrix $A$ simetrica de dimension $p\times p$ puede reexpresarse como $$A=P \Lambda P',$$
donde 

* $\Lambda = diag\{\lambda_1,\ldots,\lambda_p\}$ de *eigenvalores*

* $P$ es una matriz ortogonal de eigenvectores columna.

**Intuicion**

* La matriz de *eigenvalores* representa *rotaciones* de coordenadas.

* La matriz de *eigenvalores* representan *contracciones* o *expansiones* de coordenadas.

Descomposicion II
---

**Acerca de determinantes.-** Bajo la descomposicion espectral de $\boldsymbol{\Lambda}^-1$ se sigue $$\det(\boldsymbol{\Lambda}^{-1})=\prod_{j=1}^{p}\phi_j.$$

Esto es analogo a calcular los determinantes de $\boldsymbol{\Lambda}$, que estan determinados por 
$$
\det(\boldsymbol{\Lambda})=\prod_{j=1}^{p}\phi^{-1}_j,
$$
por ser $\boldsymbol{\Lambda}$ una matriz positivo definida y simetrica.


**Intiucion**

* Los **eigenvalores** de $\boldsymbol{\Lambda}^{-1}$ nos indican el grado de variabilidad de cada dimension (por separado) en $\boldsymbol{X}$

* Los valores $\phi_j$ nos indican que tan expandida/contraida es la distribucion en esta dimension

* El factor $\det(\boldsymbol{\Lambda}^{-1})$ puede verse como un factor de expansion/contraccion de la distribucion gaussiana conjunta.

# Visualizacion


La **grafica de contornos** nos permiten visualizar distribuciones gaussianas de dos dimensiones (i.e. es una representacion de graficas en 3D).

Los *contornos* se obtienen como *rebanadas* de la densidad conjunta en 2D, y representan **areas cuantilicas** del soporte $\mathcal{X}$ para un nivel $0< c < 1$.

Las lineas representan la coleccion de valores de $\boldsymbol{x}$ que comparten el mismo nivel de $N(\boldsymbol{x}|\mu,\Lambda)$.

**Calculo.-** Los contornos se definen en terminos de $\Lambda$ y $P$ como **elipsoides** $$||\boldsymbol{\Lambda}^{1/2}(\boldsymbol{x}-\boldsymbol{\mu})||=c^{2},$$
siendo centradas en 
$$
\boldsymbol{\mu},
$$ 
y con ejes en la direccion 
$$
\sqrt{\lambda_j p_j}.
$$

```{r}
if (!require("mvtnorm")){install.packages("mvtnorm")}
if (!require("MASS")){install.packages("mvtnorm")}
library("mvtnorm")
library("MASS")
```

Visualizacion I
---

**Caso: Independencia estocastica/simetria**

```{r contour_1, echo=FALSE}
x.points <- seq(-3,3,length.out=100)
y.points <- x.points
z <- matrix(0,nrow=100,ncol=100)
mu <- c(0,0)
sigma <- matrix(c(1,0,0,1),nrow=2)
for(i in 1:100){
  for(j in 1:100){
    z[i,j] <- dmvnorm(c(x.points[i],y.points[j]),
                      mean=mu,sigma=sigma)
    }
}
contour(x.points,y.points,z)
```

Visualizacion II
---

**Caso: Dependencia positiva.**

```{r contour_2, echo=FALSE}
x.points <- seq(-3,3,length.out=100)
y.points <- x.points
z <- matrix(0,nrow=100,ncol=100)
mu <- c(0,0)
sigma <- matrix(c(2,1,1,1),nrow=2)
for(i in 1:100){
  for(j in 1:100){
    z[i,j] <- dmvnorm(c(x.points[i],y.points[j]),
                      mean=mu,sigma=sigma)
    }
}
contour(x.points,y.points,z)
```

Visualizacion III
---

**Caso: Dependencia negativa.**

```{r contour_3, echo=FALSE}
x.points <- seq(-3,3,length.out=100)
y.points <- x.points
z <- matrix(0,nrow=100,ncol=100)
mu <- c(0,0)
sigma <- matrix(c(2,-1,-1,1),nrow=2)
for(i in 1:100){
  for(j in 1:100){
    z[i,j] <- dmvnorm(c(x.points[i],y.points[j]),
                      mean=mu,sigma=sigma)
    }
}
contour(x.points,y.points,z)
```

# Verosimilitud


La funcion de verosimilitud para $(\mu,\Lambda)$ condicional en un conjunto de datos, $\boldsymbol{x}_1,\ldots,\boldsymbol{x}_n$ se calcula como la densidad conjunta de los $n$ datos, **bajo el supuesto de independencia en las observaciones**, de la forma
\begin{eqnarray}
l(\mu,\Lambda|\boldsymbol{x}_1,\ldots,\boldsymbol{x}_n) 
& =  & 
\prod_{i}N(\boldsymbol{x}_i|\mu,\Lambda) \nonumber \\
& \propto & 
|\Lambda|^{n/2}\exp\left\{-\frac{1}{2}\sum_{i}(x_i-\mu)'\Lambda(x_i-\mu)\right\} \nonumber \\
& \propto & 
|\Lambda|^{n/2}\exp\left\{-\frac{1}{2}tr\left(\Lambda^{-1}(S+dd')\right)\right\}, \nonumber 
\end{eqnarray}
donde $d=\bar{x}-\mu$ y $S$ es la matriz de covarianzas muestral.

Estimacion frecuentista
---

El *modelo mas compatible*, bajo el enfoque frecuentista, es 
$$
F(\cdot|\boldsymbol{\mu}^*,\boldsymbol{\Lambda}^*),$$
tal que
$$
\boldsymbol{\mu}^*,\boldsymbol{\Lambda}^* = 
\arg\max_{\boldsymbol{\mu},\boldsymbol{\Lambda}} l(\boldsymbol{\mu},\boldsymbol{\Lambda}|\text{datos}).
$$

Es decir,
\begin{eqnarray}
\boldsymbol{\mu}^*  & = &  \bar{x}, \nonumber \\
\boldsymbol{\Lambda}^* & = & S^{-1}, \nonumber
\end{eqnarray}
con $S=\sum_{i=1}^{n}(x_i-\bar{x})(x_i-\bar{x})'.$

*Se obtiene de manera analoga al caso univariado (revisen las lecturas complementarias).*

**Caso: Estimacion frecuentista.**

A partir de las ecuaciones anteriores, podemos encontrar el **estimador maximo verosilil** de $\mu$ y $\Lambda$, dados por
$$
\hat{\mu}=\bar{x},
$$
y
$$
\hat{\Lambda}=\left(\sum_{i=1}^{n}(x_i-\bar{x})(x_i-\bar{x})'\right)^{-1}.
$$

*El ultimo estimador corresponde a la matriz inversa de covarianzas muestral.*


# Comentarios


La distribucion gaussiana multidimensional es una buena herramienta para:

* Describir la aleatoriedad/desconocimiento en fenomenos multidimensionales.

* Su buen uso descansa en el supuesto de **simetria eliptica**.

* En la practica, la **simetria eliptica** puede corroborarse contrastando *graficas de dispersion de datos* con las curvas de nivel de **un modelo gaussiano multidimensional.**

* A partir de esto, muchos procesos inferenciales (incluyendo prediccion, descomposiciones expectrales, contraste de hipotesis) pueden plantearse con esto.

